臺灣板橋地方法院民事判決　九十二年訴字第一四八二號
　　原　　　告　丙○○
　　訴訟代理人　乙○○
　　被　　　告　甲○○
右當事人間請求損害賠償事件，經刑事庭移送前來，於九十三年三月十一日言詞辯論
終結，本院判決如左：
    主    文
被告應給付原告新台幣貳佰參拾玖萬壹仟肆佰玖拾元及自及民國九十二年六月十一日
起至清償日止，按週年利率百分之五計算之利息。
訴訟費用由被告負擔。
本判決第一項於原告以新台幣柒拾玖萬柒仟元供擔保後，得假執行。
    事    實
甲、原告方面：
一、聲明：求為判決：如主文第一項所示及願供擔保請准宣告假執行。
二、陳述：
（一）緣原告於民國八十五年六月十八日出具委託書，委託被告代理原告出席八十五
      年六月二十四日於中國大陸陝西省西安市陝西豐英建築工程有限公司所召開之
      八十六年第一次臨時董事會。會後中方決議退回台商即原告及訴外人劉紹雄所
      投資之款項，計二百九十二萬元人民幣，雙方並簽訂抵押擔保協議書，原告部
      分則由被告代理之。依上開協議內容，其中一百六十萬元人民幣業已先行退回
      ，依被告之計算，扣除應付各項費用後，原告可依比例取回股款五十六萬八千
      七百二十七元人民幣，而上開款項已由被告代原告收受，有八十五年七月二十
      四日致原告之傳真函可稽；且上開款項確已匯入被告帳戶由伊收訖，亦有中國
      大陸陝西省西安市公證處所出具之公證書可資證明。
（二）詎被告收款後，竟藉詢敷衍拒不交還，屢經原告催討，及委請律師代函限期請
      伊返還，均未獲置理，迄今仍未返還。按被告侵占代原告收受之前開款項拒不
      返還，受有人民幣五十六萬八千七百二十七元之利益，致原告受有同額之損害
      ，且係出於故意而為，原告自得依侵權行為之規定，請求被告返還上開款項。
      原告並依起訴時即九十二年四月九日之匯率折算新台幣為二百三十九萬一千九
      百三十五元，原告僅就新台幣二百三十九萬一千四百九十元為請求。
（三）對被告抗辯之陳述：
  １、被告於鈞院九十一年度自緝字第四一號被訴侵占案件審理中，對前開款項已於
      八十五年七月十六日匯入其帳戶之事實並不爭執，於此民事訴訟程序翻異前供
      ，否認經手該筆款項，已無可採。
  ２、八十五年七月二十四日傳真函係被告託其妻代為傳真，業據被告於前開刑案偵
      查中供承：「當初要退還款項，我告訴我太太要他傳真予丙○○」等語，足見
      該傳真函係被告囑託其妻所為，而非不知名之第三者冒名。
  ３、再被告於前開刑事案件偵審中所辯稱：其將上開款項交付其妻弟薛克東之原因
      ，係因其妻弟薛克東是大陸地區外貿部門主管，具備可以在銀行結匯和匯出款
      項條件，是合適人選，可以隨時將款項準備代轉予原告，但錢被薛克東挪用云
      云，核與被告於本案所抗辯係原告直接託付中國大陸地區人民辦理轉帳購匯，
      原為被告所不知等語，有極大出入，無法自圓其說，足見被告所述係為謊言。
      且由前開刑事判決所認定：「又被告既係預計將款項匯至自訴人設於廣州之帳
      戶，其自應待自訴人提供帳戶資料或確定不匯款至廣州後，始進行結匯及匯款
      事宜，然其竟於自訴人未將廣州帳戶告知或告知決定不匯款前，即已將款項交
      付其妻弟薛克東處理，亦與常情有違。」等情，顯見被告於該時點，除違反委
      任人原告之指示外，並同時以易持有為所有之意思，將該筆款項侵占入己。
三、證據：提出委託書、抵押擔保協議書、變更協議書、被告八十五年七月二十四日
          致原告傳真函、證明書、公證書、律師函（以上均影本）各一件為證。
乙、被告方面：
    被告未於言詞辯論期日到場，惟據其所提書狀陳述：
一、聲明：求為判決：駁回原告之訴。
二、陳述：
（一）原告與中國大陸地區人民合開辦建築工程公司，因雙方意見不合，而經營破裂
      。原告經由訴外人廖俊傑之介紹，與長期在大陸地區工作之被告認識，並要求
      被告代其全權處理該工程公司後續有關事宜。嗣原告於八十四年十二月下旬離
      開大陸，此後即未再與被告聯絡。直至八十五年四月六日，被告始突然接獲原
      告代轉來之傳真委託書，委託被告代表其參加八十五年度之董事會議。因大陸
      一方於解決爭端過程中，態度惡劣，甚且威脅被告，被告冒著生命危險與中方
      進行激烈之談判，而原告人則一直在加拿大未與被告連繫，而不知被告處境之
      危。其後被告為保障自身權益，主動請原告傳真委託書以確保同年六月二十四
      日股東臨時會之順利進行。經被告多方奔波與努力，取得股權轉讓協議書及抵
      押擔保協議書，惟因中方違約，並未確實履行協議，致前開協議書形同具文；
      復經原告努力周旋，中方始再同意簽立變更協議書，並明定同意支付退回原告
      應得之人民幣款項。時值八十五年七月十二日，而中方並沒有在當日會議結束
      時，當場支付應退回之人民幣款項。被告鑑於係受託全權代表原告與會，會議
      結束，被告即當場表示不想經手此筆退款，應由原告親自處理。
（二）又原告自八十四年十二月下旬返回加拿大後，除上述傳真委託書外，皆未曾主
      動與被告聯絡。迄至被告擬於八十五年七月十三日動身前往中國大陸東北考察
      前夕，原告方來電，經被告向原告說明會議結果，及有關中國大陸銀行金融作
      業紊亂、不健全，對止匯管制嚴格，人民幣尚不能自由買賣，且匯出款項須出
      示批文，並須經外匯管理局嚴格審批通過，銀行方事受理款項匯出；如中方將
      款項退回後，該筆款項失其合法身分，欲匯出大陸並非易事，倘有問題當由誰
      承擔？原告聞言後明白大陸乃嚴格外匯管制地區，人民幣尚無法自由兌換；另
      根據中華民國現行兩岸關係條例第三十八條規定，大陸地區發行之幣券，不得
      進出台灣地區，更何況台灣中央銀行尚未開放人民幣與新台幣之交割清算機制
      ，原告因而冀望能將中方款項退還後順利轉換美元，被告與聞後即表示，此涉
      及技術性問題，有風險存在，非被告個人所能掌控。
（三）茲因被告於八十五年七月十三日動身前往東北考察業務期間，原告未經告知被
      告，即直接託付中國大陸地區人民進行人民幣轉帳購匯事宜，被告對其雙方當
      時之相關情事、聯絡期間完全一無所知，並未經手該筆人民幣款項，對該筆人
      民幣轉帳一事及為何擁有人民幣帳戶一事並不知情，被告事實上也未曾擁有該
      人民幣帳戶。查原告所出具之公證書，並未經台灣海峽交流基金會驗證，其真
      實性堪疑。且該公證書並無帳號內資金明細及得證明該帳號內之資金往來情形
      與被告有關。
（四）被告並未於八十五年七月二十四日傳真原告，此可將被告於同年六月十八日傳
      真之筆跡與之比對可知，兩傳真函筆跡明顯不同。蓋當初是原告直接託付中國
      大陸地區人民辦理轉帳購匯，原為被告所不知情。今事後款項被中國大陸地區
      人民挪用，原告卻反目指控，栽贓被告侵權行為，實令被告不勝唏噓。試想，
      被告乃冒生命危險，幫原告處理事務，且代為支出會議期間所需之費用及律師
      費用等，倘被告意圖侵占，大可用他人名義，何庸傳真予原告。實者，被告從
      未侵吞該筆款項。
三、證據：提出八十七年九月二十九日中國大地參考消息、八十五年六月十八日、七
          月二十四日傳真函各一件、報紙剪報二件（以上均影本）為證。
    理    由
甲、程序方面：
一、本件被告未於言詞辯論期日到場，核無民事訴訟法第三百八十六條所列各款情形
    ，依原告之聲請，由其一造辯論而為判決。
二、按訴狀送達後，原告不得將原訴變更或追加他訴，但請求之基礎事實同一者，不
    在此限，民事訴訟法第二百五十五條第一項第二款定有明文。本件原告起訴時，
    原請求被告應給付原告人民幣五十六萬八千七百二十七元及自起訴狀繕本送達翌
    日起至清償日止，按週年利率百分之五計算之利息，並得按清償時依中央銀行牌
    告之即期外匯人民幣之賣出匯率折算新台幣給付之。嗣原告於九十三年二月二十
    三日具狀變更其聲明為被告應給付原告新台幣二百三十九萬一千四百九十元，及
    自起訴狀繕本送達翌日起至清償日止，按週年利率百分之五計算之利息，核其請
    求之基礎事實乃屬同一，揆諸首揭規定，原告所為應受判決事項聲明之變更，於
    法有據，應予准許，首先敘明。
乙、實體方面：
一、本件原告主張：被告於八十五年六月十八日受原告委託，代理原告出席八十五年
    六月二十四日於中國大陸陝西省西安市陝西豐英建築工程有限公司所召開之八十
    六年第一次臨時董事會。會後中方決議退回原告及訴外人劉紹雄所投資之款項，
    計二百九十二萬元人民幣，雙方並簽訂抵押擔保協議書。依上開協議內容，其中
    一百六十萬元人民幣業已先行退回，依被告之計算，扣除應付各項費用後，原告
    可依比例取回股款五十六萬八千七百二十七元人民幣，而上開款項已由被告代原
    告收受。詎被告竟屢經原告催討，均拒不返還該筆款項，該款項顯遭被告侵占。
    為此，原告爰依侵權行為損害賠償請求權，請求被告將上開款項依起訴時之匯率
    折算新台幣返還原告如訴之聲明第一項所示。
二、被告則以：伊固代理原告出席前開會議，經協議結果，中國大陸人民一方應退還
    原告五十六萬八千七百二十七元人民幣之股款。惟被告並未經手該筆股款，亦未
    開立帳戶供大陸一方匯入該款項予伊；原告所提出八十五年七月二十四日之傳真
    函，並非出自被告筆跡。該筆款項係遭大陸地區人士挪用云云，資為抗辯。
三、原告主張之前開事實，業據原告提出委託書、抵押擔保協議書、變更協議書、被
    告八十五年七月二十四日致原告傳真函、大陸地區陜西省西安市公證處公證書及
    律師函（以上均影本）各一件在卷可稽（見本院九十二年附民字第一六八號卷第
    六至一七頁）。雖被告否認取得該筆款項及該傳真函之真正。惟查：
（一）被告業於被訴侵占案件於檢察官偵查時陳稱：「：：係大陸方面以我之名義，
      此錢我本打算領出託我太太弟弟交予丙○○（即原告），但被他拿走，他的名
      字叫薛克東，這筆錢我確定我叫他領出匯給丙○○，卻被之挪用，有經過我同
      意的，事前我不知道，事後我才知道他挪用：：」等語在卷（見台灣板橋地方
      法院檢察署八十五年度偵字第一九二四七號卷第四九頁背面倒數第一行、第五
      十頁第一至四行）；參諸渠於本院審理該刑事案件所具狀陳稱：「：：：事情
      處理好了有明確結果，被告託付內人書寫傳真詳告結論」、「為協助自訴人（
      即原告）使其款項將來能夠順利轉出或者離開中國大陸，被告開始規劃確保萬
      無一失：：：」、「在以上種種顧慮下以及做多方面的安全考量，並和內人協
      商因應對策，期能讓風險降至最低，所以做出委託內人之弟弟來協助轉款的決
      策，理由不外為內人之弟弟是外貿部門行政管理主管，具備可以在銀行結匯和
      匯出款項條件，是合適人選」、「：：：被告具備外商身分如有情況可對資金
      來源提供合理解釋保障安全。因此內人也熱心協助代為取得戶頭，為求將來能
      夠順利操作，由內人委託其弟弟代轉」等情（見本院八十六年自字第六六號刑
      事卷第五十六頁正面、反面、第五十七頁正面、反面），足見原告應得之前開
      款項，係經由被告規劃決定存放於被告帳戶內，被告之妻僅係代為開戶，又將
      上開款項交由其妻弟處理匯款事宜，亦係經由被告與其妻討論後決定，且是被
      告通知其妻弟將上開款項領出等情，是被告抗辯渠未經手前開款項，已無可採
      。
（二）次查，原告提出之被告八十五年七月二十四日致原告之傳真函係屬真正，且據
      被告於檢察官偵查中供承：「（檢察官提示附卷傳真函件，問：何以如此）此
      傳真係我開完會後之結論，我要我太太寫的，我先告訴丙○○（即原告）此事
      ：：」等情綦詳（見上開偵查卷第四九頁背面倒數第四至六行），是該傳真函
      非渠筆跡，乃屬當然，惟該傳真函既係其指示渠妻所為，自視同被告自為，被
      告否認該傳真函之真正，自無可採。徵諸該傳真函之時間為八十五年七月二十
      四日，傳真內容詳載原告投資所能退回之金額、具體分配情形、應扣除之相關
      費用、應還借款、所能分得之淨額等情；而上開人民幣退款係於同年七月十六
      日即已匯入被告帳戶，並有原告前述所提之大陸地區陜西省西安市公證處公證
      書之內容記載在卷足參，顯見被告於傳真通知原告前，即已知悉上開款項已匯
      入其帳戶內，其因而能告知其妻詳細地將各種分配細節記載於傳真函中，並將
      原告應受分配之金額計算出而與其帳戶內之數額相符。
（三）雖被告抗辯該筆款項遭大陸人士挪用云云。惟按當事人主張有利於己之事實者
      ，就其事實有舉證之責任，民事訴訟法第二百七十七條定有明文，而被告就該
      筆款項如何遭大陸人士挪用乙節，並未舉證以實其說；參照被告前於刑案中所
      為辯解，渠所指之大陸人士應係渠妻弟薛克東，然由被告於本院前開刑案審理
      時所具狀供稱：「自訴人（即原告）打電話來，被告問中方如將款項返還後，
      將要如何處理，自訴人聲稱要轉至廣州並問被告作業情況怎樣？被告答覆大陸
      金融作業非常混亂，時常出問題：：：自訴人提議將款項兌換成美元，被告說
      這有技術性問題：：：自訴人堅決要被告想辦法將款項兌換成美元，至於是否
      要轉至廣州，待其把帳戶資料準備好再提供給被告」、「內人之弟弟是大陸地
      區外貿部門主管，具備可以在銀行結匯和匯出款項條件，是合適人選。但當前
      大陸正極力進行反腐敗活動，一個月薪一千元人民幣的政府部門主管，手中若
      是出現巨額資金現象，將是一件很麻煩的事，故需對資金來源有充分合理解釋
      ，俾保障資金安全，因當時被告將前往東北，而被告具備外商身份，如有情況
      對資金來源提供解釋，保障安全，因此內人主動熱心協助代為取得戶頭，為求
      將來結匯轉款作業能夠順利操作」等語（見本院上開刑事卷第五十六頁正面、
      反面、第五十七頁正面），足見被告將上開款項存入其自身帳戶內，係因大陸
      地區資金管制嚴格，其具外商身份，可對資金來源有合理解釋。從而，有關將
      該筆資金結匯和匯出款項等事宜，自應在該帳戶內進行交易，始能以被告之外
      商身份合理解釋資金流向，達成確保資金安全之目的，要無將款項自該帳戶提
      領後交付大陸地區人民之妻弟薛克東處理之理。況被告既係預計將款項匯至原
      告設於廣州之帳戶，其自應待原告提供帳戶資料或確定不匯款至廣州後，始進
      行結匯及匯款事宜，然其竟於原告未將廣州帳戶告知或告知決定不匯款前，即
      已將款項交付渠妻弟薛克東處理，亦與常情有違。是被告為此抗辯，洵無足採
      。渠取得原告前開款項，拒不交付原告，且為前述否認持有、遭他人挪用之抗
      辯，足見上開款項已遭被告變易持有為所為之意思而擅予處分，渠顯有侵占之
      事實，乃堪認定。
四、按因故意或過失，不法侵害他人之權利者，負損害賠償責任。故意以背於善良風
    俗之方法加損害於他人者亦同，民法第一百八十四條第一項定有明文。被告侵占
    原告所有前開款項，自係不法侵害於原告之財產權，而應賠償原告所受損害。從
    而，原告依據侵權行為法律關係，主張依起訴時之匯率換算，請求被告給付二百
    三十九萬一千四百九十元，及自起訴狀繕本送達翌日即九十二年六月十日起至清
    償日止，按週年利率百分之五計算之利息，為有理由，應予准許。又原告陳明願
    供擔保請為宣告假執行，於法核無不合，爰酌定相當之擔保金額予以宣告。
五、因本案事證已臻明確，兩造其餘主張陳述及所提之證據，均毋庸再予審酌，附此
    敘明。
六、據上論結：原告之訴為有理由，並依民事訴訟法第七十八條、第三百九十條第二
    項，判決如主文。
中　　　華　　　民　　　國　　九十三　　年　　　三　　　月　　二十五　　日
                                臺灣板橋地法院民事第二庭
                                            法　　　官　林玫君
右為正本，係照原本作成。
如對本判決上訴，須於判決送達後廿日內向本院提出上訴狀
中　　　華　　　民　　　國　　九十三　　年　　　三　　　月　　二十五　　日
                                            法院書記官　曹復
